臺灣高等法院臺中分院刑事判決　　　96年度交上訴字第1831號
上　訴　人　臺灣臺中地方法院檢察署檢察官
上　訴　人
即　被　告　乙○○
　　　　　　　　　　　號3樓
選任辯護人　鍾明達　律師
上列上訴人因被告業務過失致死案件，不服臺灣臺中地方法院96
年度交易字第182號中華民國96年4月30日第一審判決（起訴案號
：臺灣臺中地方法院檢察署95年度偵字第22429號），提起上訴
，本院判決如下：
    主  文
原判決撤銷。
乙○○從事業務之人，因業務上之過失致人於死，處有期徒刑捌
月，減為有期徒刑肆月，如易科罰金，以銀元參佰元即新臺幣玖
佰元折算壹日。緩刑參年。
    犯罪事實
一、乙○○係營業用聯結大貨車之駕駛人，為從事駕駛業務之人
    ，於民國95年3月11日下午約1、2 時許，乙○○以電話聯繫
    「乙成行」，委請該行派員駕駛堆高機至台中縣烏日鄉○○
    路273號對面倉庫搬運貨物，謝順福（業經原審判決確定）
    因在其母親所經營之「乙成行」擔任堆高機之操作員，謝順
    福隨即前往，而乙○○則約於同日下午3、4時許始駕駛車牌
    號碼636－RN號自用大貨車抵達該處，且將該部自用大貨車
    由東向西順向臨時停放在台中縣烏日鄉○○路273號前，謝
    順福見狀要求乙○○將該部大貨車改停放在上述倉庫前，以
    免危險，乙○○則以車已停妥，車斗亦已放下，在此作業即
    可等為由，未將該部大貨車移停至上述倉庫前。惟乙○○、
    謝順福原應注意任何人不得利用道路為工作場所，謝順福並
    應注意非屬汽車範圍而行駛於道路上之動力機械，應依規定
    請領臨時通行證，而依當時情形，其等並無不能注意之情事
    ，竟疏於上開客觀注意義務，而於乙○○向謝順福表示不願
    再移車後，即由謝順福駕駛堆高機在該光明路273號前道路
    上裝卸貨物；而其2人利用該路段道路為工作場所後，竟疏
    未指派人員始終在該處道路兩端指揮交通，且於無人指揮交
    通時，亦未放置任何警告標示，同日晚間7時許，廖文遠駕
    駛車牌號碼YBC－992號重型機車，沿上述光明路由東往西方
    向正常行駛經過該光明路273號前時，猝不及防而與謝順福
    所駕駛之堆高機發生碰撞，廖文遠因之受有嚴重腦挫傷之傷
    害，經送中山醫學大學附設醫院急救後，延至同日晚間8時
    10分許，仍不治死亡。嗣經警獲報到場處理事故時，謝順福
    主動向到場處理事故之員警陳明自己為肇事者，並陳述肇事
    經過而查悉上情。
二、案經廖文遠之父甲○○告訴及臺灣臺中地方法院檢察署檢察
    官自動檢舉偵查起訴。
    理    由
一、訊據上訴人即被告（下稱被告）乙○○於本院審理中坦承上
    開犯罪事實不諱，並為認罪之答辯，復有下列之補強證據可
    資佐證：
  (一)95年3月11日晚間7時許，被告謝順福利用台中縣烏日鄉○○
    路273號前之道路為工作場所，又未依規定請領臨時通行證
    ，而駕駛堆高機於停放在上址前之車牌號碼636－RN號自用
    大貨車及坐落在上址對面之倉庫間裝卸貨物，當時無人在該
    處道路兩端指揮交通，亦無擺放任何警告標示，適有被害人
    廖文遠騎乘車牌號碼YBC－992號重型機車，沿上述光明路由
    東往西方向直行，而在該路段273號前道路上與被告謝順福
    所駕駛之堆高機發生碰撞，受有嚴重腦挫傷之傷害，經送中
    山醫學大學附設醫院急救後，延至同日晚間8時10分許不治
    死亡，被告謝順福於警員到場處理時陳明自己即為肇事之人
    及肇事經過，表示願依法接受裁判等情節，業據證人即共同
    被告謝順福於警詢、檢察官訊問及原審審理時供述明確，並
    有道路交通事故現場圖、道路交通事故調查報告表(一)、(二)各
    1件、警方拍攝之現場照片16張、中山醫學大學附設醫院急
    救證明書1紙、台中縣警察局道路交通事故肇事人自首情形
    紀錄表1張、台中縣警察局舉發違反道路交通管理事件通知
    單影本3張及臺灣臺中地方法院檢察署檢察官督同檢驗員相
    驗後所製作之勘驗筆錄、相驗屍體證明書、驗斷書各1份在
    卷可稽，堪信屬實。
  (二)證人即被告謝順福於偵查中具結證稱：當時係受被告乙○○
    委託而在此裝卸貨物，因被告乙○○稱該部自用大貨車之車
    斗已經放下來了，所以他就在那邊裝貨等語；被告乙○○於
    於偵查中亦供稱其當時確有向謝順福表示車斗已經放下來了
    ，請被告謝順福在那邊裝貨等語（見95年度相字第426號卷
    第46頁、95年度偵字第9730卷第5頁）；被告謝順福於原審
    審理時具結證稱：被告乙○○於95年3月11日下午約1、2 時
    許，以電話聯繫其母親所經營之「乙成行」，委請該行至上
    址之光明路273號對面某座倉庫以堆高機裝卸貨物，他隨即
    駕駛貨車附載堆高機前往上址，而被告乙○○則約於同日下
    午3、4時許始駕駛該部636－RN號自用大貨車到場，且由東
    向西順向臨時停放在台中縣烏日鄉○○路273號前，當時他
    有要求被告乙○○將該部大貨車改停在上述倉庫前，但被告
    乙○○表示車已停妥，車斗亦已放下，在此作業即可，他即
    對被告乙○○稱如此上貨比較危險，請被告乙○○幫忙指揮
    交通；車禍發生前，左右兩側均有人指揮交通，但車禍發生
    時，被告正進入倉庫內查看是否尚有貨物要上車，此時左右
    兩側均無人指揮交通，也無擺放任何警告標示，且指揮交通
    者應於堆高機完成工作並妥適停放後，才能離開；若依其原
    意，當時是不會佔用整個光明路作為工作之場所等語（見原
    審卷第34至40頁）。由上可知，被告乙○○確要求共同被告
    謝順福在上揭道路裝卸貨物，而以之為工作場所。
  (三)按任何人不得利用道路為工作場所，道路交通安全規則第14
    0條第3款定有明文；又利用道路為工作場所者，除責令行為
    人即時停止並消除障礙外，處行為人或其雇主新臺幣1200
    元以上2400元以下罰鍰，且非屬汽車範圍而行駛於道路上之
    動力機械，未依規定請領臨時通行證者，處所有人或駕駛人
    新臺幣3000元以上9000元以下罰鍰，並禁止其行駛，道路交
    通管理處罰條例第82條第1項第3款、第32條第1項亦各有明
    文。被告乙○○領有營業用聯結大貨車駕駛執照，與共同被
    告謝順福擔任堆高機操作員，理應知悉上開規定，且依當時
    天候、路況，又無不能注意之情事，被告乙○○與謝順福均
    疏於注意上情，又疏未派員始終在該處道路兩端指揮交通，
    而無人可指揮交通時，亦未擺放適當之警告標示，以致肇事
    ，使被害人廖文遠死亡，被告乙○○與謝順福自應負同為肇
    事原因之過失責任，本件經台灣省台中縣區車輛行車事故鑑
    定委員會鑑定結果，亦同此認定，有鑑定意見書在卷可稽（
    見95年度他字第4424號卷第9至11頁），足認被告乙○○之
    過失行為與被害人廖文遠之死亡間有相當因果關係。
  (四)至被害人廖文遠駕駛機車行經肇事地點時，彼時為日落後之
    夜間，該處附近之照明之光線不足，一般人視線可及之狀況
    遠不如在日間自然光照下之清晰明亮，此有現場照片附卷可
    悉（見95年度相字第426號卷第19至27頁)；又證人即共同被
    告謝順福於原審審理時證稱：車禍發生當時，其駕駛之堆高
    機上，並無貨物（見原審卷第39頁第6行之審判筆錄），而
    被害人廖文遠係撞及謝順福所駕駛堆高機前方之升降桿，此
    亦經被告謝順福於警詢時陳明在卷（見前述相字卷第7頁倒
    數第5行起）；而該部堆高機前方所凸出之升降桿，不若堆
    高機之主體本身，較易為人於相當距離之外即可發覺，有該
    部堆高機之照片3張附卷可參（見上開相字卷第19、20、26
    等頁所示編號2、4、16）；則案發當時係夜間，附近照明之
    光線不足，該部堆高機前方所凸出之升降桿又不易被查覺，
    而被告謝順福所駕駛之堆高機並非靜置不動，而係利用道路
    在裝卸貨物中，可知被害人廖文遠係在正常直行時，猝遇該
    堆高機凸出之升降桿，而不及避煞，被害人廖文遠應無過失
    責任。本件經台灣省台中縣區車輛行車事故鑑定委員會、台
    灣省車輛行車事故覆議鑑定委員會鑑定結果，均同此認定，
    有鑑定意見書在卷可稽，被告乙○○自難辭其過失責任。
  (五)至台灣省車輛行車事故覆議鑑定委員會之覆議意見，認「乙
    ○○駕駛自用大貨車未儘靠道路右側停車，有違規定，無肇
    事因素」云云（見原審卷宗第4至6頁之鑑定意見書），惟被
    告乙○○要求共同被告謝順福在上揭道路裝卸貨物，而以之
    為工作場所之事實，已見前述，此部分覆議意見顯未斟酌此
    情，尚難採為有利於被告乙○○之認定，附此敘明。
  (六)綜上所述，被告乙○○之過失行為，與被害人之死亡結果間
    ，具有相當因果關係。本件事證明確，被告犯行堪予認定。
二、新舊法適用之比較：
  (一)查被告行為後，刑法已於94年1月7日修正，同年2月2 日公
    布，並自95年7月1 日施行。按行為後法律有變更者，適用
    行為時之法律，但行為後之法律有利於行為人者，適用最有
    利於行為人之法律，修正後即現行刑法第2條第1項訂有明文
    。次按比較新舊法，應就罪刑有關之共犯、未遂犯、想像競
    合犯、牽連犯、連續犯、結合犯，以及累犯加重、自首減輕
    暨其他法定加減原因（如身分加減）與加減例等一切情形，
    綜其全部罪刑之結果而為比較，亦有最高法院95年5月23日
    第8 次刑庭會議決議可資參照。
  (二)刑法第276條第2項之罪，其法定之罰金刑部分，因罰金罰鍰
    提高標準條例第1項前段之規定，提高為10倍。惟修正後刑
    法施行法第1條之1規定：「中華民國九十四年一月七日刑法
    修正施行後，刑法分則編所定罰金之貨幣單位為新臺幣。九
    十四年一月七日刑法修正時，刑法分則編未修正之條文定有
    罰金者，自九十四年一月七日刑法修正施行後，就其所定數
    額提高為三十倍。但七十二年六月二十六日至九十四年一月
    七日新增或修正之條文，就其所定數額提高為三倍」，及修
    正後刑法第33條第5款規定：「主刑之種類如下：五、罰金
    ：新臺幣一千元以上，以百元計算之」，故刑法第276條第2
    項之罪所得處之罰金刑最高額、最低額經比較之結果，以被
    告行為時即修正前關於科處罰金刑之法律較有利於被告。
  (三)又被告行為時之刑法第41條第1項前段規定：「犯最重本刑
    為五年以下有期徒刑以下之刑之罪，而受六個月以下有期徒
    刑或拘役之宣告，因身體、教育、職業、家庭之關係或其他
    正當事由，執行顯有困難者，得以一元以上三元以下折算一
    日，易科罰金」，且被告行為時之易科罰金折算標準，即修
    正前罰金罰鍰提高標準條例第2條前段（現已刪除），就其
    原定數額提高為100倍折算1 日，則被告行為時之易科罰金
    折算標準，應以銀元300元折算1 日，經折算為新臺幣後，
    應以新臺幣900元折算為1日。惟修正後刑法第41條第1項前
    段規定「犯最重本刑為五年以下有期徒刑以下之刑之罪，而
    受六個月以下有期徒刑或拘役之宣告者，得以新臺幣一千元
    、二千元或三千元折算一日，易科罰金」，經比較修正前後
    之易科罰金折算標準，以修正前之規定，較有利於被告。
三、論罪科刑及被告上訴有理由之說明：
  (一)被告乙○○係營業用聯結大貨車之駕駛人，係以駕駛車輛為
    業務，為從事駕駛業務之人，核被告乙○○所為，係犯刑法
    第276條第2項之業務過失致死罪。
  (二)原審對被告乙○○論罪科刑，固非無見。惟：(一)被告提起上
    訴後坦承犯行，並為認罪之答辯，且與被害人家屬達成和解
    ，賠償被害人家屬所受損害，犯後態度轉變良好；(二)為紀念
    解除戒嚴20週年，予罪犯更新向善之機，所制定之中華民國
    96年罪犯減刑條例業於96年7月16日生效實施，被告犯罪時
    間在中華民國96年4月24日以前，所犯之罪合於減刑條件。
    原審未及審酌被告乙○○坦承犯行之良好態度，亦未及適用
    上開減刑條例，容有未合。檢察官上訴意旨指摘原判決量刑
    太輕云云，自無理由；被告乙○○以原判決量刑太重為由提
    起上訴，為有理由，應由本院將原判決關於被告乙○○部分
    予以撤銷改判。爰審酌被告乙○○前未曾受有期徒刑以上刑
    之宣告（見卷附臺灣高等法院被告全國前案紀錄表），犯後
    坦承犯行，惟過失程度不輕，本件車禍造成被害人死亡結果
    ，所生損害嚴重，而被害人並無任何過失責任，被告上訴後
    已與被害人家屬達成民事和解，已知悔悟等一切情狀，量處
    如主文第2項所示之刑，以資懲儆，並減其刑期2分之1，俾
    啟自新。
四、另按「犯最重本刑為5年以下有期徒刑以下之刑之罪，依本
    條例規定減為6月以下有期徒刑、拘役者，應於為減刑裁判
    時，併諭知易科罰金折算之標準」，中華民國96年罪犯減刑
    條例第9條定有明文，查本件被告所犯之罪，經減刑為有期
    徒刑5月，揆諸前揭法文意旨，自應由本院於為減刑裁判時
    ，併依修正前刑法第41條第1項規定，諭知易科罰金折算之
    標準。
五、又被告前未曾因故意犯罪受有期徒刑以上刑之宣告，此有臺
    灣高等法院被告前案紀錄表附卷可稽，被告因過失而犯本件
    之罪，於本院審理中，已與被害人家屬達成和解，有和解書
    正本在卷可稽（見本院卷宗第29、30頁），經過此次之判刑
    後，當知警惕，不致有再犯之虞，其所宣告之刑，本院認以
    暫不執行為適當，爰依法宣告緩刑3年（依最高法院95年第8
    次刑事庭會議決議：犯罪在新法施行前，新法施行後，緩刑
    之宣告，應適用新法第74條之規定，故本件並無比較新舊法
    適用之問題）。
據上論斷，應依刑事訴訟法第369條第1項前段、第364條、第299
條第1項前段，刑法第2條第1項前段、刑法第276條第2項、刑法
第74條第1項第1款、修正前刑法第41條第1項前段，罰金罰鍰提
高標準條例第1條前段、修正前罰金罰鍰提高標準條例第2條，中
華民國96年罪犯減刑條例第2條第1項第3款、第7條、第9條，判
決如主文。
本案經檢察官丙○○到庭執行職務。
中　　華　　民　　國　　96　　年　　7 　　月　　31　　日
            刑事第七庭  審判長法　官　林　榮　龍
                              法　官　張  惠　立
                              法　官　鄭　永　玉
上列正本證明與原本無異。
如不服本判決應於收受送達後十日內向本院提出上訴書狀，其未
敘述上訴之理由者並得於提起上訴後十日內向本院補提理由書（
均須按他造當事人之人數附繕本）。
                                書記官　　瑞　芳
中　　華　　民　　國　　96　　年　　8 　　月　　1 　　日
